---
title: "Exercício 8 - Análise de Dados"
author: "Felipe Lira Paiva"
output: github_document
---

```{r setup, include=FALSE}
knitr::opts_chunk$set(echo = TRUE, warning = F, message = F)
```

Continuaremos com a utilização dos dados do ESEB2018. Carregue o banco da mesma forma que nos exercicios anteriores

```{r, warning = FALSE}
library(tidyverse)
library(knitr)
library(haven)
library(readr)
library(readxl)
library(vcd)
library(scales)
library(graphics)
library(dotwhisker)
library(lmtest)
library(car)
library(MASS)

link <- "https://github.com/MartinsRodrigo/Analise-de-dados/blob/master/04622.sav?raw=true"

download.file(link, "04622.sav", mode = "wb")

banco <- read_spss("04622.sav") 

banco <- banco %>%
  mutate(D2_SEXO = as_factor(D2_SEXO),
         D10 = as_factor(D10)) %>%
  filter(Q1607 < 11)
```

### Questão 1

Começaremos a utilizar no modelo de regressão variáveis qualitativas/categóricas. A primeira delas é sexo (D2_SEXO). Represente esta variável graficamente.

```{r, warning = FALSE}
      ggplot(banco, aes(D2_SEXO))+
      geom_bar()+
      theme_classic()+
  labs(title = "Figura 1",
             subtitle = "Gráfico de gênero",
             x = "Gênero", 
             y = "Número de pessoas",
             caption = "Elaboração própria a partir de dados do IBOPE")
```

Resposta:

No gráfico acima, observamos que a frequência de homens e mulheres se aproxima bastante, com o número de mulheres sendo levemente maior que o de homens.

### Questão 2

Represente graficamente a associação entre sexo e nota atribuida a Bolsonaro (Q1607)

```{r, warning = FALSE}
      ggplot(banco, aes(Q1607, fill = D2_SEXO)) +
      geom_density(alpha = 0.3)+
      theme_classic()+
      labs(title = "Figura 2",
             subtitle = "Associação gênero e nota de Bolsonaro",
             x = "Nota de Bolsonaro", 
             y = "Densidade",
             caption = "Elaboração própria a partir de dados do IBOPE")

      ggplot(banco, aes(D2_SEXO, Q1607)) +
      geom_boxplot()+
      theme_classic()+
      labs(title = "Figura 3",
             subtitle = "Associação gênero e nota de Bolsonaro",
             x = "Gênero", 
             y = "Nota de Bolsonaro",
             caption = "Elaboração própria a partir de dados do IBOPE")
      
```

Resposta:

Os dois gráficos acima permitem observar a relação entre a avaliação a Bolsonaro e o gênero. No primeiro, é bastante claro os dois picos que observamos: os homens (rosa) têm uma frequência maior de avaliação positiva a ele, enquanto as mulheres (azul) tem uma frequência maior na avaliação negativa (sobretudo entre 0 e 2.5). No boxplot, é interessante perceber que o primeiro quartil das mulheres está no 0 (ou muito próximo), enquanto o dos homens está acima de 2.5. Isso significa que não há muitas avaliações negativas de Bolsonaro dos homens. Notemos também que a mediana dos homens é levemente superior à mediana das mulheres.

### Questão 3

Teste a associação entre sexo e aprovação de Bolsonaro. Qual é sua conclusão?

```{r, warning = FALSE}
t.test(Q1607 ~ D2_SEXO, data = banco)


```

Resposta:

A partir do teste-t, vemos que o p-valor é extremamente baixo e a diferença entre as médias é de aproximadamente um ponto. Para os homens, está em 6.02 e para as mulheres está em 5.06. Ou seja, há uma diferença entre as médias (de um 1 ponto, numa escala que vai de 0 a 10) e esta diferença é estatisticamente significante. Outra forma de olhar é ver o intervalo de confiança: ele não passa pelo zero, se ele passasse, nós poderíamos afirmar que não há diferença com significância estatística.

### Questão 4

Faça uma regressão bivariada com estas duas variáveis, verificando em que medida sexo explica a nota atribuida a Bolsonaro. Interprete o resultado da regressão (o $\beta$, o $\alpha$, p-valores e medidas de desempenho do modelo)

```{r, warning = FALSE}

reg1 <- lm(Q1607 ~ D2_SEXO, data = banco)
           
      summary(reg1)
      confint(reg1)

```

Resposta:

O p-valor é baixo, então podemos dizer que a variável é estatisticamente significante. O coeficiente D2_SEXOFeminino de -0.9592 quer dizer que ser mulher diminui, em média, 0.9592 pontos na avaliação de Bolsonaro. O intercepto foi de 6.02. O erro padrão é de 3.924, o R-quadrado e o R-quadrado ajustado estão bastante próximos em 0.014 (1.4%) de explicação da realidade. Ou seja é significativo, mas não explica muito da realidade. No intervalo de confiança, vemos que ele não passa pelo zero.




### Questão 5

Outra variável categórica bastante presente no debate sobre voto na última eleição é religião (D10). Represente esta variável graficamente.

``` {r, warning = FALSE}

      ggplot(banco, aes(, D10))+
      geom_bar()+
      theme_classic()+
  labs(title = "Figura 4",
             subtitle = "Gráfico de religião",
             y = "Religião", 
             x = "Número de pessoas",
             caption = "Elaboração própria a partir de dados do IBOPE")
```

Resposta:

O gráfico acima permite ver a frequência das religiões. É bem evidente que as religiões Católica e Evangélica são as duas com maior frequência, seguidas pelas pessoas sem religião e, depois, espíritas e ateus. 

### Questão 6

Crie no banco de dados uma variável de religião modificada chamada `religiao` com as categorias "Evangélica", "Católica", "Não tem religião", e agregue todas as outras na categoria "Outras".

```{r}
Outras <- levels(banco$D10)[-c(3,5,13)]

banco <- banco %>%
  mutate(religiao = case_when(D10 %in% Outras ~ "Outras",
                              D10 == "Católica" ~ "Católica",
                              D10 == "Evangélica" ~ "Evangélica",
                              D10 == "Não tem religião" ~ "Não tem religião"))


ggplot(banco, aes(religiao, ..count../sum(..count..) )) +
  geom_bar() +
  scale_y_continuous(labels = percent)
```

### Questão 7

Represente graficamente a associação entre religiao e nota atribuida a Bolsonaro 
```{r, warning = FALSE}

      ggplot(banco, aes(Q1607, fill = religiao)) +
      geom_density(alpha = 0.3)+
      theme_classic()+
      labs(title = "Figura 5",
             subtitle = "Associação Religião e nota de Bolsonaro",
             x = "Nota de Bolsonaro", 
             y = "Densidade",
             caption = "Elaboração própria a partir de dados do IBOPE")

      ggplot(banco, aes(religiao, Q1607)) +
      geom_boxplot()+
      theme_classic()+
      labs(title = "Figura 6",
             subtitle = "Associação Religião e nota de Bolsonaro",
             x = "Religião", 
             y = "Nota de Bolsonaro",
             caption = "Elaboração própria a partir de dados do IBOPE")


```

Respostas:

Algo bastante nítido em ambos os gráficos é a alta nota dada pelos evangélicos: podemos ver que possui a maior mediana no boxplot e a maior frequência no gráfico de densidade para o valor 10 (e a menor frequência para o valor 0). A mediana dos católicos e dos sem religião parecem bem próximas, seria necessário ver os valores numéricos para dizer qual é maior. "Outras" tem a menor mediana.

### Questão 8

Para fazer o teste estatistico da associação entre as variáveis, não podemos usar o teste-t pois neste caso a variável categórica possui diversos níveis. O adequado é utilizar o teste de ANOVA ou o teste de Kruskal. Abaixo ilustramos como fazer esse teste. O Kruskal-test indica se há diferença entre alguma das categorias da variável e a variável contínua, mas não especifica como as diferentes categorias se diferenciam. Isso pode ser obtido com o teste de Wilcox, que compara os agrupamentos par a par. Como você interpreta esse resultado?

```{r, warning = FALSE}
kruskal.test(Q1607 ~ religiao, data = banco)

pairwise.wilcox.test(banco$Q1607, banco$religiao,
                     p.adjust.method = "BH")
```

Resposta:

O primeiro teste, Kruskal-test, indica se há diferença entre alguma das categorias. O p-valor é extremamente baixo, o que permite rejeitar a hipótese nula (que não há diferença entre as categorias em relação ao apreço a Bolsonaro). Entretanto, esse teste não permite saber como é a diferença entre as categorias.

Com o segundo teste, vemos que o único p-valor alto (maior que 0.05) é o entre os grupos "Outras religiões" e "Não tem religião"; importante notar que o p-valor de "Católicos" e "Não tem religião" é quase 0.05, mas ainda é significativo sim. Todos os outros p-valores são extremamente baixos, ou seja, há uma diferença entre os grupos com significância estatística.

### Questão 9

Faça uma regressão linear para verificar em que medida religião explica a avaliação de Bolsonaro. Interprete o resultado da regressão (cada um dos $\beta$s, o $\alpha$, p-valores e medidas de desempenho do modelo)

```{r, warning = FALSE}
reg2 <- lm(Q1607 ~ religiao, data = banco)
           
      summary(reg2)
      confint(reg2)

```

Resposta:

Todos os p-valores foram significantes para as religiões em relação à religião católica. Ser evangélico aumenta a avaliação de Bolsonaro em 0.8184, não ter religião diminui em 0.6325 e o de outras religiões diminui em 1.3339. O intercepto é de 5.4410. O erro padrão foi de 3.921. O R-quadrado e o R-quadrado ajustado foram, respectivamente, 0.026 e 0.024, ou seja, o modelo explica perto de 2% da realidade, o que é muito pouco. Nenhum coeficiente passa pelo 0 no intervalo de confiança.


### Questão 10

Faça uma regressao linear avaliando ao mesmo tempo em que medida religiao e sexo explicam a avaliacao de Bolsonaro. Interprete o resultado de cada um dos coeficientes a partir da representação gráfica destes.

```{r, warning = FALSE}
reg3 <- lm(Q1607 ~ D2_SEXO + religiao, data = banco)
           
      summary(reg3)
      confint(reg3)
      
dwplot(reg3,
vline = geom_vline(xintercept = 0, colour = "grey60", linetype = 2))
      
```

Respostas:

Não houve grandes mudanças. Os coeficientes ainda estão significativos para um p-valor menor que 0.05. Como era esperado, as direções continuaram (positivo e negativo) e os coeficientes só tiveram pequenas mudanças, ficando agora: -1 (mulheres), 0.86 (evangélicos), -0.68 (não tem religião), -1.31 (outras religiões). O modelo ainda erra bastante (erro padrão 3.889) e o R-quadrado e o R-quadrado ajustado são, respectivamente, 0.042 e 0.040, ou seja, o nosso modelo explica cerca de 4% da variação. Nos intervalos de confiança, vemos que nenhum passa pelo zero, o que fica bastante claro no gráfico (dwplot), pois vemos que as linhas dos coeficientes nunca cruzam a linha tracejada do zero.