---
title: "Exercicio 11 - Análise de Dados"
author: "Felipe Lira Paiva"
output: github_document
---

```{r setup, include=FALSE}
knitr::opts_chunk$set(echo = TRUE, warning = F, message = F)
```


```{r}
library(tidyverse)
library(haven)

link <- "https://github.com/MartinsRodrigo/Analise-de-dados/blob/master/04622.sav?raw=true"

download.file(link, "04622.sav", mode = "wb")

banco <- read_spss("04622.sav") 

banco <- banco %>%
  mutate(D10 = as_factor(D10)) %>%
  filter(Q1607 < 11, 
         Q18 < 11,
         D9 < 9999998,
         Q1501 < 11)


Outras <- levels(banco$D10)[-c(3,5,13)]

banco <- banco %>%
  mutate(religiao = case_when(D10 %in% Outras ~ "Outras",
                              D10 == "Católica" ~ "Católica",
                              D10 == "Evangélica" ~ "Evangélica",
                              D10 == "Não tem religião" ~ "Não tem religião"))
```

#### Questão 1

Faça uma regressão linear avaliando em que medida as variáveis independentes utilizadas nos exercícios 7 e 8, idade(D1A_ID), educação (D3_ESCOLA), renda (D9), nota atribuída ao PT (Q1501), auto-atribuição ideológica (Q18), sexo (D2_SEXO) e religião (variável criada no passo anterior) explicam a avaliação de Bolsonaro (Q1607)

```{r, warning = FALSE}
reg1 <- lm(Q1607 ~ D1A_ID + D3_ESCOLA + D9 + Q1501 + Q18 + D2_SEXO + religiao, data = banco)

summary(reg1)

```

#### Questão 2

Faça o teste de homoscedasticidade do modelo e corrija as estimações dos coeficientes caso seja necessário.

Primeiro, testes e interpretação:
```{r, warning = FALSE}
library(lmtest)
library(car)


plot(reg1, 3)

plot(reg1, 1)

bptest(reg1)

ncvTest(reg1) 


```

Interpretação:

1. Em "Scale-Location", nós deveríamos observar uma distribuição de pontos de maneira uniforme, de cima para baixo e ao longo de todo o eixo x. Conseguimos ver que não está bem assim: a distribuição não é uniforme.
2. Em "Residuals vs Fitted", a linha vermelha deve ser bastante horizontal e os pontos devem estar igualmente distribuídos. Observamos claramente que os pontos não estão bem distribuídos ao longo da linha: há alguns padrões (linhas diagonais).
3. Com os dois testes, nós podemos dar o veredito melhor. Como a hipótese nula é a presença de homocedasticidade, nós queremos um p-valor ALTO para não reiejitar a hipótese nula. Observamos, entretanto, que os p-valores dos testes são extremamente baixos. Necessitamos, portanto, corrigir.


Agora, a correção:
```{r, warning = FALSE}
library(sandwich)

coeftest(reg1, 
         vcov = vcovHC(reg1, type = "HC3"))


```


#### Questão 3
Avalie a multicolinearidade entre as variáveis

```{r, warning=FALSE}
vif(reg1)

```
RESPOSTA:

Como vimos, quando não há multicolinariedade, o valor mínimo é 1. Como os valores são praticamente 1 (e estão longe de 4 e 10), podemos dizer que não temos problemas de multicolinariedade.


#### Questão 4
Verifique a presença de outilier ou observações influentes no modelo

```{r, warning = FALSE}

plot(reg1, 4)
plot(reg1, 5)

```

RESPOSTA:

Há, pelo menos, um grande outlier. Iremos tirá-lo no passo seguinte.


#### Questão 5
Faça a regressao linear sem a observação mais influente e avalie a alteração do resultado

``` {r, warning = FALSE}
banco2 <- banco %>%
  filter(A1_Nquest != 2460)


reg2 <- lm(Q1607 ~ D1A_ID + D3_ESCOLA + D9 + Q1501 + Q18 + D2_SEXO + religiao, data = banco2)

summary(reg2)

plot(reg2, 4)
plot(reg2, 5)

```

RESPOSTAS:

1. Uma das principais alterações foi com a variável de renda (`D9`): Na primeira regressão, não era  significativo, mas, sem o outlier, está significativo (p-valor < 0.05). O coeficiente é pequeno (-6.396^5; o outro também era pequeno) e a direção continuou a mesma (relação negativa, quanto maior a renda, menor o apreço a Bolsonaro). Lembramos que esse coeficiente ser pequeno é porque os valores de renda variam muito.
2. Demais p-valores: houve mudanças neles, mas nenhuma grande o suficente para mudar a significância (ou sua falta) em relação à primeira regressão.
3. Houve mudanças nos coeficientes também. Um dos que mais mudou foi de gênero (`D2_SEXO`): antes era -0,6685 e, agora, foi de -0,7080. Ou seja, aumentou o efeito negativo (Em outras palavras, sem outlier o fato de ser mulher diminui o apreço a Bolsonaro).
4. Outro coeficiente que merece ser mencionado especificamente é o de "não ter religião". Ainda que o p-valor não tenha sido significativo nas duas regressões, notamos que o coeficiente, antes, era de -0,07565 e, agora, é de -0,06671 (ou seja, o impacto negativo diminuiu). Os demais coeficientes foram também alterados, mas foram mudanças menores (em casas decimais menores).
5. O erro residual padrão não foi alterado; o r-quadrado e o r-quadrado ajustado foi pouco alterados (casas decimais)