---
title: "Exercício 6 - Análise de Dados"
author: "Felipe Lira Paiva"
output: github_document
---

```{r setup, include=FALSE}
knitr::opts_chunk$set(echo = TRUE)
```

### Questão 1

Neste exercício usaremos o banco de dados do ESEB 2018. Para maiores detalhes sobre o survey, ver neste [link](https://www.cesop.unicamp.br/por/eseb). O questionário da pesquisa de 2018 está [aqui](https://www.cesop.unicamp.br/vw/1IMr0S64wNQ_MDA_91ea3_/quest_04622.pdf) e pode ser consultado para ter maiores detalhes sobre as variáveis.

O banco de dados está disponível no site do CESOP para usuários cadastrados. Para facilitar o acesso, deixei o banco de dados dispónivel no seguinte endereço: https://github.com/MartinsRodrigo/Analise-de-dados/raw/master/04622.sav

Baixe o banco de dados pelo R
```{r, message = FALSE, warning = FALSE}
library(tidyverse)
library(knitr)
library(haven)
library(readr)
library(readxl)
library(vcd)
library(scales)
library(graphics)



url <- "https://github.com/MartinsRodrigo/Analise-de-dados/raw/master/04622.sav"
download.file(url, "Baseatividade6.sav", mode = "wb")

```

O banco foi feito em SPSS e está em formato SAV. Carregue-o
```{r}
Baseatividade6 <- read_sav("C:/Users/Felipe/Desktop/Baseatividade6.sav")

View(Baseatividade6)
```

Utilize as funções para observar o banco de dados
```{r, message = FALSE, warning = FALSE}
glimpse(Baseatividade6) # Nº de linhas e colunas; 1ºs casos; tipos; nomes. 
str(Baseatividade6) # Nº de linhas e colunas; 1ºs casos; tipos
summary(Baseatividade6) # variáveis (min, max, média, 1st e 3rd quadrante...)
head(Baseatividade6) # primeiras linhas
tail(Baseatividade6) # últimas linhas


```

### Questão 2

A variável Q1607 indica uma nota de 0 a 10 ao candidato Jair Bolsonaro. Valores acima de 10 representam respostas não uteis para nossa pesquisa. Represente graficamente esta variável apenas com os valores válidos e descreva o resultado.*OBS: transforme esta variável para númerica com a função `as.numeric()`.

Primeiro, criei um novo conjunto de dados (para não bagunçar o raw data). Depois, transformei a variável Q1607 em numérica. Em seguida, realizei o filtro, criando um conjunto para responder a esta questão. Por fim, representei graficamente. 

```{r, warning = FALSE}
atv6 <- Baseatividade6
atv6$Q1607 <- as.numeric(atv6$Q1607)

    questao2 <- atv6 %>%
        filter(Q1607 <= 10)

     ggplot(questao2, aes(Q1607))+
        geom_histogram(bins = 11)+
        theme_classic()+
        scale_x_continuous(breaks=seq(0,10,1))+
        labs(title = "Figura 1",
             subtitle = "Gráfico de apreço a Jair Bolsonaro",
             x = "''O quanto o/a senhor/a gosta de Jair Bolsonaro?''", 
             y = "Número de respondentes",
             caption = "Elaboração própria a partir de dados do IBOPE")
      
      ggplot(questao2, aes(y = Q1607))+
        geom_boxplot()+
        theme_classic()+
        scale_y_continuous(breaks=seq(0,10,1))+
        labs(title = "Figura 2",
             subtitle = "Boxplot de apreço a Jair Bolsonaro",
             y = "''O quanto o/a senhor/a gosta de Jair Bolsonaro?''", 
             caption = "Elaboração própria a partir de dados do IBOPE")
    
```

**RESPOSTA:** A partir do primeiro gráfico, podemos observar que a maior frequência é o 10, ou seja, pessoas que gostam muito de Jair Bolsonaro. A segunda maior frequência, sensivelmente menor, é o 0: pessoas que não gostam de Bolsonaro. É interessante observar que os dados, no histograma, não se aproximam de uma distribuição normal, já que os valores mais altos estão nos extremos. No boxplot, vemos que a mediana está aproximadamente no 6. 

Vamos procurar entender o que está associado à aprovação deste candidato. Primeiro, vamos observar a idade dos respondentes com a variável D1A_ID. Represente esta variável graficamente.

Foi mantido o filtro colocado anteriormente, de modo que só estão com a idade representada aqueles respondentes que avaliaram Bolsonaro de 0 a 10.

```{r, warning = FALSE}
      ggplot(questao2, aes(D1A_ID))+
        geom_histogram(bins = 50)+
        theme_classic()+
        scale_x_continuous(breaks=seq(16,99,5))+
        labs(title = "Figura 3",
             subtitle = "Distribuição da idade",
             x = "Idade do respondente", 
             y = "Frequência",
             caption = "Elaboração própria a partir de dados do IBOPE")
      
      ggplot(questao2, aes(y = D1A_ID))+
        geom_boxplot()+
        theme_classic()+
        scale_y_continuous(breaks=seq(0,99,10))+
        labs(title = "Figura 4",
             subtitle = "Boxplot das idades",
             y = "Idade do respondente", 
             caption = "Elaboração própria a partir de dados do IBOPE")
```

**RESPOSTA:** A partir do histograma, é bem perceptível como a frequência diminui com a idade das pessoas - o que, decerto, deve refletir a pirâmide etária do Brasil. Importante apontar que, para os fins dessa pesquisa, foram consideradas pessoas com título de eleitor, o que siginifca que devem possuir, pelo menos, 16 anos de idade. Com o boxplot, podemos visualizar dois outliers acima de 90 anos.

Teste a associação entre a nota dada a Jair Bolsonaro e idade do respondente, explicando o resultado. 

Faça uma regressao linear mostrando em que medida a idade do respondente explica a avaliação do candidato Jair Bolsonaro. Interprete o resultado.

```{r, warning = FALSE}
      cor.test(questao2$D1A_ID, questao2$Q1607)

      ggplot(questao2, aes(D1A_ID, Q1607)) +
        geom_point(alpha = 0.5)+
        geom_smooth(method = "lm")+
        theme_classic()+
        scale_x_continuous(breaks = seq(0,100,10))+
        scale_y_continuous(breaks = seq(1,10,1))+
        labs(title = "Figura 5",
             subtitle = "Gráfico de dispersão de apreço a Bolsonaro e idade",
             x = "Idade", y = "Apreço a Bolsonaro",
             caption = "Elaboração própria a partir de dados do IBOPE")

      reg1 <- lm(D1A_ID ~ Q1607, data = questao2)
      
      summary(reg1)
      
      confint(reg1)
      
```

**RESPOSTA:** 

1. A direção da correlação é positiva, porém extremamente baixa (0,10). Portanto, ainda que o p-valor seja significativo (e o intervalo de confiança não passe pelo zero), a correlação é fraca. No gráfico de dispersão, podemos observar a direção da correlação (positiva) e também como os valores estão distribuídos por todo o gráfico, alguns bem distantes da reta.

2. Nos resultados da regressão, observamos que o p-valor é menor que 0,05, sendo, portanto, estatisticamente significativo para o coeficiente e para o intercepto. O valor do coeficiente é de 0.39446, ou seja, a cada ano mais velho, a pessoa teria 0.39 de mais apreço a Bolsonaro. O intercepto, valor caso a variável independente seja zero, acredito que não tem muita importância aqui, já que é impossível a idade zero. O R² é muito pequeno: nosso modelo é capaz de explicar apenas 1% da variação. O erro residual padronizado é de 15,53.

3. Por último, vimos o intervalo de confiança. Ele não passa pelo zero para um nível de confiança de 95%. Concluimos que nosso modelo, apesar de estatisticamente significante, explica pouco da realidade.


Observe a variável D3_ESCOLA dos respondentes relativa a educação Represente esta variável graficamente. #OBS: observe que esta variável está como numérica, apesar de ser categórica ordinal. No entanto, trate-a como numérica, indicando que quanto maior o valor, maior o nível educacional do respondente.

Foi mantido o filtro colocado anteriormente, de modo que só estão com a escolaridade representada aqueles respondentes que avaliaram Bolsonaro de 0 a 10.

```{r, warning = FALSE}
 ggplot(questao2, aes(D3_ESCOLA))+
        geom_histogram(bins = 10)+
        theme_classic()+
        scale_x_continuous(breaks=seq(0,9,1))+
        labs(title = "Figura 6",
             subtitle = "Gráfico de escolaridade",
             x = "Nível de escolaridade", 
             y = "Número de respondentes",
             caption = "Elaboração própria a partir de dados do IBOPE")
      
      ggplot(questao2, aes(y = D3_ESCOLA))+
        geom_boxplot()+
        theme_classic()+
        scale_y_continuous(breaks=seq(0,9,1))+
        labs(title = "Figura 7",
             subtitle = "Boxplot de escolaridade",
             y = "Nível de escolaridade", 
             caption = "Elaboração própria a partir de dados do IBOPE")
```

**RESPOSTAS:** A partir do histograma, percebemos que a maior frequência de escolaridade é o de pessoas que terminaram o Ensino Médio (nível 6). No boxplot, vemos que a mediana e o terceiro quartil estão muito próximos (há a impressão de se sobreporem, inclusive, mas não é possível dizer, a partir do gráfico, que coincidem até nas casas decimais) no valor 6.

Teste a associação entre a nota dada a Jair Bolsonaro e educação do respondente, explicando o resultado.

Faça uma regressao linear mostrando em que medida a educação do respondente explica a avaliação do candidato Jair Bolsonaro. Interprete o resultado.

```{r, warning = FALSE}
 cor.test(questao2$D3_ESCOLA, questao2$Q1607)
      
      ggplot(questao2, aes(D3_ESCOLA, Q1607)) +
        geom_point(alpha = 0.1)+
        geom_smooth(method = "lm")+
        theme_classic()+
        scale_x_continuous(breaks = seq(0,9,2))+
        scale_y_continuous(breaks = seq(1,10,2))+
        labs(title = "Figura 8",
             subtitle = "Gráfico de dispersão de apreço a Bolsonaro e nível de escolaridade",
             x = "Escolaridade", y = "Apreço a Bolsonaro",
             caption = "Elaboração própria a partir de dados do IBOPE")
      
      reg2 <- lm(D3_ESCOLA ~ Q1607, data = questao2)
      summary(reg2)
      
      confint(reg2)
```

**RESPOSTAS:**

1. A direção da correlação é negativa, porém extremamente baixa (0,06). Portanto, ainda que o p-valor seja significativo (e o intervalo de confiança não passe pelo zero), a correlação é bastante fraca. No gráfico de dispersão, podemos observar a direção da correlação (negativa) e também como os valores estão distribuídos por todo o gráfico, alguns bem distantes da reta.

2. Nos resultados da regressão, observamos que o p-valor é menor que 0,05, sendo, portanto, estatisticamente significativo para o coeficiente e para o intercepto. O valor do coeficiente é de 0.03856, ou seja, a cada "grau" de estudo amais, a pessoa teria 0.038 de mais apreço a Bolsonaro. O R² é extremamente pequeno: nosso modelo é capaz de explicar apenas 0,4% da variação, o que levaria a predições bem ruins. O erro residual padronizado é de 2,262.

3. Por último, vimos o intervalo de confiança. Ele não passa pelo zero para um nível de confiança de 95%. Concluimos que nosso modelo, apesar de estatisticamente significante, explica quase nada da realidade.


### Questão 3

Observe a variável D9 sobre renda dos respondentes. Represente esta variável graficamente. OBS: note que os valores 9999998 e 9999999 devem ser descartados.

Para responder a esta questão, foi criado um novo conjunto de dados para utilizar o filtro de D9. O objetivo é não misturar com as questões anteriores e acabar prejudicando as análises já feitas.

```{r, warning =  FALSE}
   questao3 <- atv6 %>%
        filter(Q1607 <= 10,
               D9 < 9999998)
      
      ggplot(questao3, aes(D9))+
        geom_histogram(bins = 50)+
        theme_classic()+
        scale_x_continuous(breaks=seq(0,100000,10000))+
        labs(title = "Figura 9",
             subtitle = "Gráfico de renda",
             x = "Nível de renda", 
             y = "Número de respondentes",
             caption = "Elaboração própria a partir de dados do IBOPE")
      
      ggplot(questao3, aes(y = D9))+
        geom_boxplot()+
        theme_classic()+
        scale_y_continuous(breaks=seq(0,100000,10000))+
        labs(title = "Figura 10",
             subtitle = "Boxplot de renda",
             y = "Nível de renda", 
             caption = "Elaboração própria a partir de dados do IBOPE")

```


**RESPOSTAS:** A partir do histograma verificamos que a imensa maioria dos respondentes tem uma renda mensal menor que R$10.000. Com o boxplot, podemos verificar a mesma informação e, ainda, observar melhor os outliers: inclusive, até mesmo valores abaixo de 10.000 reais já são considerados como casos desviantes.


Teste a associação entre a nota dada a Jair Bolsonaro e renda do respondente, explicando o resultado.

Faça uma regressao linear mostrando em que medida a renda do respondente explica a avaliação do candidato Jair Bolsonaro. Interprete o resultado.

```{r, warning = FALSE}
      cor.test(questao3$D9, questao3$Q1607)
      
      ggplot(questao3, aes(D9, Q1607)) +
        geom_point(alpha = 0.5)+
        geom_smooth(method = "lm")+
        theme_classic()+
        scale_x_continuous(breaks = seq(0,100000,10000))+
        scale_y_continuous(breaks = seq(1,10,2))+
        labs(title = "Figura 11",
             subtitle = "Gráfico de dispersão de apreço a Bolsonaro e nível de renda",
             x = "Renda", y = "Apreço a Bolsonaro",
             caption = "Elaboração própria a partir de dados do IBOPE")

      reg3 <- lm(D9 ~ Q1607, data = questao3)
      summary(reg3)
      confint(reg3)
```

**RESPOSTAS:** 

1. De longe, foram os piores resultados que encontramos até agora. A partir do valor da correlação, podemos dizer que ela não existe, por se aproximar muito do 0 absoluto (0.004). O p-valor não é significativo, o intervalo de confiança passa pelo zero. Com o gráfico de dispersão, podemos ver os valores distribuidos e notar os outliers que falamos anteriormente. Num trabalho, seria importante refazer a correlação sem esses outliers (e divulgar os dois resultados, claro).

2. Os valores da regressão também são ruins. Não há siginificância estatística (o p-valor é alto e o intervalo de confiança passa pelo zero). Além disso tudo, o R² é extremamente baixo: ou seja, o modelo não é capaz de fazer boas predições da realidade. O erro residual padronizado é de 3055.

### Questão 4

Deixando as variáveis socioeconômicas de lado, vamos analisar agora variáveis relativas a preferências políticas.

A variável Q1501 indica uma nota de 0 a 10 ao PT. Valores acima de 10 representam respostas não uteis para nossa pesquisa. Represente graficamente esta variável apenas com os valores válidos e descreva o resultado.

```{r, warning = FALSE}
 questao4 <- atv6 %>%
        filter(Q1501 <= 10)
      
      ggplot(questao4, aes(Q1501))+
        geom_histogram(bins = 11)+
        theme_classic()+
        scale_x_continuous(breaks=seq(0,10,1))+
        labs(title = "Figura 12",
             subtitle = "Gráfico de apreço ao Partido dos Trabalhadores (PT)",
             x = "Nível de apreço", 
             y = "Número de respondentes",
             caption = "Elaboração própria a partir de dados do IBOPE")
      
      ggplot(questao4, aes(y = Q1501))+
        geom_boxplot()+
        theme_classic()+
        scale_y_continuous(breaks=seq(0,10,1))+
        labs(title = "Figura 13",
             subtitle = "Boxplot de apreço ao PT",
             y = "Nível de apreço", 
             caption = "Elaboração própria a partir de dados do IBOPE")
```

**RESPOSTAS:** A partir do histograma, vemos que a maior frequência entre os pesquisados é não gostar do PT (0), a segunda maior frequência é o extremo oposto: o maior apreço possível ao PT (10). Esses dados estão em consonância com a polarização que discutimos anteriormente. Com o boxplot, vemos que a mediana do nível de apreço ao PT é 3.

Teste a associação entre a nota dada a Jair Bolsonaro e a nota dada ao PT, explicando o resultado.

Faça uma regressao linear mostrando em que medida a nota dada ao PT pelo respondente explica a avaliação do candidato Jair Bolsonaro. Interprete o resultado.

```{r,warning = FALSE}
      questao4B <- atv6 %>%
        filter(Q1501 <= 10,
               Q1607 <= 10)
      
      cor.test(questao4B$Q1501, questao4B$Q1607)
      
      ggplot(questao4B, aes(Q1501, Q1607)) +
        geom_point(alpha = 0.1)+
        geom_smooth(method = "lm")+
        theme_classic()+
        scale_x_continuous(breaks = seq(0,10,2))+
        scale_y_continuous(breaks = seq(0,10,2))+
        labs(title = "Figura 14",
             subtitle = "Gráfico de dispersão de apreço a Bolsonaro e apreço ao PT",
             x = "Apreço ao PT", y = "Apreço a Bolsonaro",
             caption = "Elaboração própria a partir de dados do IBOPE")
      
      reg4 <- lm(Q1501 ~ Q1607, data = questao4B)
      summary(reg4)
      confint(reg4)
      
```
**RESPOSTAS:**

1. Na correlação, observamos um resultado moderado/fraco (0.39) e negativo, com um p-valor significativo (menor que 0.05). Essa tendência é bem observada, também, no gráfico de dispersão, com a reta evidenciando a relação negativa. Isso significa que um maior apreço a Bolsonaro está associado a um menor apreço ao PT.

2. A regressão tem os p-valor do intercepto e do coeficiente significativos. Para o coeficiente, o valor é de -0.38435, o que significa que a cada 1 ponto a mais gostando do PT, é previsto um valor de -0.38 pontos gostando de Bolsonaro. O R² é 0.15, ou seja, nosso modelo explica 15% da variação, o que não é perfeito, mas não é desprezível também, já que não estamos controlando por nenhuma outra variável. O erro residual padronizado é de 3,522.

3. Por último, observamos o intervalo de confiança, que não passa pelo zero. Em suma, o modelo é estatisticamente significativo, com a variável independente impactando negativamente a dependente e podemos explicar 15% da variação.

### Questão 5

A variável Q18 indica uma auto-atribuição em uma escala ideologica de 0 a 10, da esquerda para a direita. Valores acima de 10 representam respostas não uteis para nossa pesquisa. Represente graficamente esta variável apenas com os valores válidos e descreva o resultado.

```{r, warning = FALSE}
      questao5 <- atv6 %>%
        filter(Q18 <= 10)
      
      ggplot(questao5, aes(Q18))+
        geom_histogram(bins = 11)+
        theme_classic()+
        scale_x_continuous(breaks=seq(0,10,1))+
        labs(title = "Figura 15",
             subtitle = "Gráfico de auto-avaliação ideológica",
             x = "Ideologia", 
             y = "Número de respondentes",
             caption = "Elaboração própria a partir de dados do IBOPE")
      
      ggplot(questao5, aes(y = Q18))+
        geom_boxplot()+
        theme_classic()+
        scale_y_continuous(breaks=seq(0,10,1))+
        labs(title = "Figura 16",
             subtitle = "Boxplot da auto-avaliação ideológica",
             y = "Escala de ideologia", 
             caption = "Elaboração própria a partir de dados do IBOPE")
```

**RESPOSTAS:** Na legenda do IBOPE, 10 é o valor mais a direita do espectro ideológico, então podemos dizer que a maior frequência dos respondentes se considera de direita, enquanto a segunda maior frequência foi o 5 (que podemos interpretar como centro) e a terceira maior foi o valor mais à esquerda: 0. No boxplot, vemos que a mediana dos respondentes é 7, um valor entre o centro e a direita.

Teste a associação entre a nota dada a Jair Bolsonaro e a auto-atribuição ideológica, explicando o resultado.

Faça uma regressao linear mostrando em que medida a auto-atribuição ideológica do repondente explica a avaliação do candidato Jair Bolsonaro. Interprete o resultado.

```{r, warning = FALSE}
 questao5B <- atv6 %>%
        filter(Q18 <= 10,
               Q1607 <= 10)
      
      cor.test(questao5B$Q18, questao5B$Q1607)
      
      ggplot(questao5B, aes(Q18, Q1607)) +
        geom_point(alpha = 0.1)+
        geom_smooth(method = "lm")+
        theme_classic()+
        scale_x_continuous(breaks = seq(0,10,2))+
        scale_y_continuous(breaks = seq(0,10,2))+
        labs(title = "Figura 17",
             subtitle = "Gráfico de dispersão de apreço a Bolsonaro e ideologia",
             x = "Ideologia", y = "Apreço a Bolsonaro",
             caption = "Elaboração própria a partir de dados do IBOPE")
      
      reg5 <- lm(Q18 ~ Q1607, data = questao5B)
      summary(reg5)
      confint(reg5)
```

**RESPOSTAS:**
1. Observamos uma correlação com direção positiva (algo notável no gráfico de dispersão) e moderada/fraca (0.35). Ser positiva significa que uma maior identificação com a direita está associada com um maior apreço ao Bolsonaro. O p-valor é estatisticamente significativo e o intervalo de confiança não passa pelo zero.

2. Na regressão, o p-valor e o intercepto são significativos (p-valor < 0.05). O valor do coeficiente é de 0.30552, ou seja, a cada um ponto de identificação maior com a direita, o candidato gosta 0.3 a mais de Bolsonaro. O R² é de 0.12, ou seja, nosso modelo explica 12% da realidade. O erro residual padronizado é de 3,192.

3. O intervalo de confiança não passa pelo zero. Concluimos que temos um modelo estatisticamente significativo, com uma associação fraca/moderada entre as variáveis e um poder de explicação relativamente baixo (12%), mas que poderia ser melhorado com a inclusão de outras variáveis.

### Questão 6

Observando o resultado das regressões, você diria que qual tipo de variável explica mais a variação das notas atribuidas a Jair Bolsonaro, as socioeconômicas ou políticas?

**RESPOSTA:** Acredito que existe um problema em comparações como essas: estamos simplesmente olhando para modelos separados e não sabemos como será o resultado se tivermos todas essas variáveis num mesmo modelo. Isto posto, baseando-me no resultados dos R², diria que as variáveis socioeconômicas são ruins em explicar a realidade. As variáveis políticas não explicam toda a variação, mas conseguem explicar mais que as socioeconômicas (em modelos separados).

Observando o resultado das regressões, você diria que algum modelo erro menos comparado aos outros na nota prevista atribuída a Jair Bolsonaro?

**RESPOSTA:** Se formos olhar o R², o modelo que o possui maior (ou seja, explica mais a realidade) é o apreço ao PT. Comparando os dois últimos modelos (os socioeconômicos não conseguem prever a realidade, por isso não os estou considerando aqui), vemos que o erro residual padronizado para o apreço ao PT é de 3,522 e o de ideologia é 3,192, ou seja, o último erra menos.

Observando o resultado das regressões, você diria que qual(quais) variáveis possui(em) maior efeito no nota atribuída a Jair Bolsonaro?

**RESPOSTA:** Assim como nas questões anteriores, é complicado comparar modelos assim, até pelo fatos dos coeficientes não estarem padronizados. Para responder tal pergunta com maior certeza, seria importante fazer uma regressão com todas as variáveis e padronizar os coeficientes a fim de compará-los. Mas se fosse para escolher algum modelo, entre os que fizemos, seria o do apreço ao PT, tanto por ter o maior R² quanto por ter o maior coeficiente (mas, mais uma vez, só estamos comparando os valores absolutos aqui, seria importante comparar os coeficientes padronizados).
