---
title: "Exercicio 9 - Análise de Dados"
author: "Felipe Lira Paiva"
output: github_document
---

```{r setup, include=FALSE}
knitr::opts_chunk$set(echo = TRUE, warning = F, message = F)
```

Continuaremos com a utilização dos dados do ESEB2018. Carregue o banco da mesma forma que nos exercicios anteriores

```{r}
library(tidyverse)
library(haven)
library(scales)
library(dotwhisker)
library(lmtest)
library(car)
library(MASS)
library(knitr)
library(stargazer)
library(sjPlot)

banco <- read_spss("04622.sav") 

banco <- banco %>%
  mutate(D10 = as_factor(D10)) %>%
  filter(Q1607 < 11, 
         Q18 < 11,
         D9 < 9999998,
         Q1501 < 11)
```

Crie a mesma variável de religião utilizada no exercício anterior

```{r}
Outras <- levels(banco$D10)[-c(3,5,13)]

banco <- banco %>%
  mutate(religiao = case_when(D10 %in% Outras ~ "Outras",
                              D10 == "Católica" ~ "Católica",
                              D10 == "Evangélica" ~ "Evangélica",
                              D10 == "Não tem religião" ~ "Não tem religião"))


ggplot(banco, aes(religiao, ..count../sum(..count..) )) +
  geom_bar() +
  scale_y_continuous(labels = percent)
```

### Questão 1

Faça uma regressão linear avaliando em que medida as variáveis independentes utilizadas nos exercícios 7 e 8, idade(D1A_ID), educação (D3_ESCOLA), renda (D9), nota atribuída ao PT (Q1501), auto-atribuição ideológica (Q18), sexo (D2_SEXO) e religião (variável criada no passo anterior) explicam a avaliação de Bolsonaro (Q1607), mas com uma interação entre as variáveis religião e sexo. Exiba o resultado da regressão e interprete os valores dos coeficientes $\beta$s estimados.

```{r, warning = FALSE}
regressao <- lm (Q1607 ~ D1A_ID + D3_ESCOLA + D9 + Q1501 + Q18 + D2_SEXO + religiao + D2_SEXO * religiao, data = banco )

summary(regressao)

```

RESPOSTA:

Começando pelo intercepto: o seu valor é de 6.114 e seu p-valor é baixo (ou seja, é significativo). Quanto às medidas do modelo: o erro padrão é 3.297 (o que o modelo erra em média), o R-quadrado é de 0.30 e o R-quadrado ajustado de 0.297 (ou seja, o modelo explica 29,7% da variação da realidade).

A variável de idade (`D1A_ID`) tem um beta de 0.01065, mas não é significativa para um p-valor menor que 0.05 (p valor = 0.0888). A variável de escolaridade (`D3_ESCOLA`) é significativa (p-valor = 0.0117) e tem um beta de -0.1134, isso significa que a cada aumento na escolaridade, a aprovação a Bolsonaro diminui, em média 0.1134. A variável de renda (`D9`) tem um beta -0,00003632, mas não é significativa (p-valor 0.1897). A variável da nota atribuída ao PT (`Q1501`) é significativa (p-valor muito baixo) e tem coeficiente de -0.3956: ou seja, a cada uma unidade de nota maior que o respondente atribuiu ao PT, a avaliação de Bolsonaro diminui, em média 0.3956. A variável de auto-avaliação ideológica (`Q18`) é signifcativa (p-valor muito baixo) e tem um beta de 3.15, o que singifica que a cada aumento na escala ideológica, para a direita (valor maior), a pessoa aumenta, em média, 3.15 pontos na avaliação de Bolsonaro.

Agora, vamos falar dos coeficientes das variáveis que possuem a interseção, pois a interpretação tem um detalhe.

Ignorando todos os outros coeficientes, é como se a nota de Bolsonaro fosse dada pela equação:

Nota Bolsonaro = Alfa + Gênero + religião + gênero * religião

Na variável de gênero (`D2_SEXO`), o gênero que está aparecendo é o feminino (lembramos que há uma relação negativa entre ser mulher e apoiar Bolsonaro, como vimos no exercício passado) e a religião que não está aparecendo é a católica; então ser mulher e católica diminui, em média, o apoio a Bolsonaro em 0.6115 (p-valor 0.0122). Por que católica? Porque é o "0" em religião.

Nas religiões, nenhuma variável foi significativa (todos os p-valores foram maiores que 0.05). Sendo evangélico e homem, o beta é positivo e de 1.181. Não tendo religião e sendo homem, o beta é positivo e de 0.1986. Tendo outra religião e sendo homem, o beta é negativo e de 1.583.

Sendo mulher e tendo religião evangélica, o beta é negativo e de 0.3412. Sendo mulher e não tendo religião, o beta é negativo e de 0.1889. Sendo mulher e tendo outra religião, o beta é negativo e de 0.5041.


```{R, results = 'asis'}

stargazer(regressao,
          type='html')
```
### Questão 2

Interprete a significancia estatística dos coeficientes estimados

```{r, warning = FALSE}
dwplot(regressao,
vline = geom_vline(xintercept = 0, colour = "grey60", linetype = 2))+
  theme_classic()

```

RESPOSTA:

Em relação às primeiras variáveis (as sem interseção), falamos bastante sobre no quesito anterior e vimos o p-valor. Aqui, temos nossas observações corroboradas: Idade e Renda não são significativos (estão tocando na linha tracejada), escolaridade é significativo, assim como a nota atribuída ao PT e auto-avaliação ideológica.

Ao observar a variável de gênero, vemos que também é significativa e está do lado esquerdo, evidenciando a relação negativa. Se a referência fossem as mulheres (e, no resultado, aparecessem os homens), nós veríamos a variável do outro lado, exatamente "oposta" à posição em que ela se encontra agora.

Em relação às outras, vemos que evangélica é a que menos toca na linha (lembrando que o p-valor é 0.549), mas, ainda assim, não é significativa. As outras tocam claramente a linha, algumas com um grande comprimento.

### Questão 3

Faça um gráfico que mostre a interação entre as duas variáveis. Interprete o resultado apresentado

```{r, warning = FALSE}
plot_model(regressao, type = "pred", 
           terms = c("religiao","D2_SEXO"), 
           ci.lvl = 0.9)

plot_model(regressao, type = "pred", 
           terms = c("religiao","D2_SEXO"), 
           ci.lvl = 0.95)


```

RESPOSTA:

Aqui, precisamos olhar se os intervalos se sobrepõe. Nitidamente, vemos que, para a religião evangélica, há uma diferença entre ser homem e ser mulher (os intervalos não se sobrepõem). Quanto os católicos, há uma sobreposição pequena para o intervalo de confiança de 95%, mas não há para 90%; mas, por ser muito pequena, podemos dizer que há sim uma diferença entre ser homem e ser mulher. Em "Outras religiões", vemos que os intervalos se sobrepõem bastante (seja a 90% ou a 95%), de modo que não há diferença entre ser homem ou mulher, quando se tem outra religião. Por fim, entre as pessoas sem religião, a sobreposição ocorre em quase metade do intervalo, como estão muito sobrepostos, afirmo que não há diferença entre ser homem ou mulher, quando se não tem religião.